臺灣雲林地方法院民事裁定　　　　　　100年度消債抗字第8號
抗　告　人
即　債權人　國泰世華商業銀行股份有限公司
法定代理人　汪國華
代　理　人　劉士銘
抗　告　人
即　債權人　安泰商業銀行股份有限公司
法定代理人　齊百邁
代　理　人　劉育麒
　　　　　　蔡宗哲
相　對　人
即　債務人　王玉珍
上列抗告人因相對人聲請免責事件，對於中華民國100 年4 月25
日本院100 年度消債聲字第2 號裁定提起抗告，本院裁定如下：
    主  文
原裁定廢棄。
相對人王玉珍不免責。
抗告程序費用新臺幣貳仟元由相對人王玉珍負擔。
    理  由
一、按債務人有下列各款情形之一者，法院應為不免責之裁定。
    但債務人證明經普通債權人全體同意者，不在此限：一於七
    年內曾依破產法或本條例規定受免責。二隱匿、毀損應屬清
    算財團之財產，或為其他不利於債權人之處分。三捏造債務
    或承認不真實之債務。四因浪費、賭博或其他投機行為，致
    財產顯然減少或負擔過重之債務，而生開始清算之原因。五
    於清算聲請前一年內，已有清算之原因，而隱瞞其事實，使
    他人與之為交易致生損害。六明知已有清算原因之事實，非
    基於本人之義務，而以特別利於債權人中之一人或數人為目
    的，提供擔保或消滅債務。七隱匿、毀棄、偽造或變造帳簿
    或其他會計文件之全部或一部，致其財產之狀況不真確。八
    故意於財產及收入狀況說明書為不實之記載，或有其他故意
    違反本條例所定義務之行為，消費者債務清理條例第134 條
    定有明文。又消費者債務清理制度並非在使債務人恣意消費
    所造成之債務而轉嫁予債權人負擔，故債務人免責制度，應
    在鼓勵勤勞誠實之債務人，而非縱容債務人奢侈浪費，倘債
    務人於聲請清算前之相當期間內，利用信用金融之機會，恣
    意為非屬通常生活所需之鉅額消費或作奢侈性、浪費性之消
    費而不在意日後履行返還之能力，自不容其利用消費者債務
    清理條例中之免責制度，致濫用清算程序以規避其應負擔之
    償還責任，如此始符消費者債務清理條例之立法本旨。再按
    ，關於更生或清算之程序，除本條例別有規定外，準用民事
    訴訟法之規定，同條例第15條亦有明文。是於清算程序中提
    起抗告時，若抗告法院認抗告為有理由者，應廢棄原裁定，
    自為裁定，必要時得命原法院或審判長更為裁定；抗告法院
    認抗告為無理由者，則應為駁回之裁定且原裁定依其理由雖
    屬不當，而依其他理由認為正當者，應以抗告為無理由，此
    觀同條例第15條準用民事訴訟法第492 條、第495 條之1 、
    第449 條之規定即明。
二、本件相對人依消費者債務清理條例具狀向本院聲請清算，前
    經本院以97年度消債清字第13號裁定，於民國97年11月3 日
    裁定開始清算程序在案，嗣於分配相對人名下具處分實益之
    財產新臺幣（下同）128,764 元後，於99年12月16日以99年
    度司執消債清字第4 號裁定清算程序終結確定在案等情，有
    本院上揭案卷可稽。
三、原審准予相對人免責，抗告人等不服，提起本件抗告。其等
    抗告意旨略以：
  (一)抗告人國泰世華商業銀行股份有限公司（下稱國泰世華銀行
    ）部分：
  1.若相對人之家庭處境如相對人所述非常可憐，需賴他人接濟
    ，則其原本經營之麵線生意定為唯一之收入來源，衡情至多
    以合夥名義頂讓給第三人即其小叔林志雄，再與其分享收入
    ，豈有放棄經營者身分，將麵線生意全部頂讓給第三人林志
    雄，反於該處擔任時薪僅90元之洗碗工之理，相對人顯有刻
    意隱匿其收入之意，而違反其據實陳述之義務，依法自不得
    免責，為此聲明請求廢棄原裁定等語。
  (二)抗告人安泰商業銀行股份有限公司（下稱安泰銀行）部分：
  1.依95年債務協商規定，為使負有債務壓力者，減輕其生活支
    出負擔，得向最大債權銀行聲請債務協商，惟為免身負債務
    者債務持續增加並防杜道德風險情事，該聲請者之現金卡、
    信用卡均應終止停用。換言之，相對人於聲請協商後，即無
    法使用任何信用卡或現金卡進行消費行為，原審認相對人於
    協商後、聲請清算前，並未見債權人提出任何消費可證係屬
    浪費事由，難認造成本件清算之原因…等語，即有未洽。
  2.抗告人於93年10月協助相對人代償中國信託商業銀行等其他
    金融機構之債務，代償金額為77萬元，其償還債務壓力減輕
    （降低利息），並可於5 年內清償完畢，詎相對人旋又於95
    年3 月聲請債務協商前，對上揭已經抗告人代償之其他金融
    機構負擔債務；甚或再向其他金融機構聲請貸款或預借現金
    ，其消費內容即有可議之處。顯見相對人向抗告人聲請代償
    之時，已認知己身清償能力不足，為避免生活負擔過重，故
    聲請代償以降低其支付壓力；惟其後不思應採節儉、量入為
    出之相對措施，復又多次刷卡、預借現金，致其債務短時間
    內膨脹，以相對人主張每月收入約4 萬元，其短時間支借各
    項貸款，實已超出其支付能力，難謂無浪費、投機行為。而
    觀諸消費者債務清理條例第134 條之規定，應非僅單純審視
    浪費、賭博或其他投機之行為性，而應再行審酌債務人債務
    膨脹時間與速度，並綜合判斷該因素是否致其財產顯然減少
    或短時間負擔過重之債務，而生開始清算之原因。原審僅單
    純審查其消費明細，並未細究其債務借支時間（膨脹時間與
    速度），尚有未洽。
  3.「迪化街紅麵線」之負責人現仍係相對人之配偶，相對人固
    主張已將該店頂讓予第三人林志雄，惟迄未據實陳述係有償
    行為或無償行為；再依相對人所陳之家庭狀況，應能受有相
    關之社會救助，然相對人卻陳明未領取任何失業給付或社會
    救助，顯與常理不符，甚者，是否因相對人之配偶仍掛名擔
    任負責人，致使相對人喪失、放棄領取失業給付或社會救助
    ，均未見原審審酌，為此提起抗告，聲明請求廢棄原裁定等
    語。
四、按免責制度中所謂浪費或投機行為，係指債務人於顯見其經
    濟狀況不佳之情形下，猶恣意揮霍使生活支出超過個人收入
    所應支出之程度，或心存僥倖圖以一時之小投資博取大利益
    ，致負擔更大債務，核其所為，於清算之原因有可歸責性，
    自有加以制止之必要，尚不宜使之免責。而有無浪費或投機
    行為，端視債務人從事該行為時有無詳實之償還計畫，倘無
    償還計畫僅是先行花費或以射倖心態從事投機時即屬之，自
    不應認可免其還款之責。經查：
  (一)依相對人之財產及所得資料，相對人名下並無財產，95～96
    年度無所得資料；而相對人亦陳稱伊於88年5 月至96年9 月
    自營「迪化街紅麵線」月淨收入約4 萬元，另扶養子女3 人
    等語，堪認相對人資力不佳、收入亦非豐厚，則相對人應盡
    量量入為出，壓低所有支出，不得主張享受與一般未積欠債
    務或收入較豐厚之未積欠債務之人享受同等級之生活水平，
    否則即不符消費者債務清理條例訂定之目的。
  (二)相對人資力不佳、收入亦非豐厚，已如前述，復觀之相對人
    所積欠債務，多為消費性貸款、信用卡預借現金及現金卡債
    務，此有相對人之貸款紀錄、信用卡消費紀錄及現金卡動支
    紀錄在卷可按，足見相對人多次預借、提領現金後，並以循
    環信用方式繳款，顯見相對人係恣意提領致使債務持續增加
    之情甚為彰顯。參以相對人前於93年10月向抗告人安泰銀行
    申請信用貸款，並委託代償中國信託商業銀行等其他金融機
    構之負債後，嗣後竟又再度向上開中國信託商業銀行、豐
    商業銀行等其他金融機構負擔債務；另細譯相對人歷次以現
    金卡或預借現金方式提領金額如下：92年3 月間：中華商
    銀提款1 萬元，中國信託現金卡1 萬元，共計2 萬元。92
    年4 月間：中華商銀提款1 萬1 千元，中國信託現金卡2 萬
    元，共計3 萬1 千元。92年5 月間：中華商銀提款2 萬元
    ，現金卡2 萬元，共計4 萬元。92年6 月間：中華商銀提
    款7 千元，大眾銀行現金卡9 千元，中國信託現金卡(G)3萬
    元，共計4 萬6 千萬元。92年7 月間：中華商銀提款6 千
    元，大眾銀行現金卡9 千元，中國信託小額信貸10萬元，現
    金卡(G)3千元，共計11萬8 千元。92年8 月間：中華商銀
    提款2 萬元，共計2 萬元。92年9 月間：大眾銀行現金卡
    2 萬元，共計2 萬元。92年10月間：中華商銀提款3 萬元
    ，大眾銀行現金卡2 萬元，中國信託現金卡(G)5千元，共計
    5 萬5 千元。92年11月間：中國信託現金卡20,100元，現
    金卡(G)5千元，共計25,100元。92年12月間：中華商銀提
    款1 萬元，大眾銀行現金卡9,100 元，中國信託現金卡10,0
    12元，共計29,112元。93年2 月間: 中華商銀現金卡102,
    650 元，台新銀行代償中華36,787元慶豐82,136元，中國信
    託現金卡30,200元，共計251,773 元。93年3 月間：中華
    商銀提款4 萬元，共計4 萬元。93年4 月間：中華商銀提
    款2 萬元，中國信託現金卡(G)5,100元，共計25,100元。
    93年6 月間：中華商銀提款5 千元，現金卡3 萬元，大眾銀
    行現金卡30,200元，中國信託現金卡(G)5,100元，共計70,3
    00元。93年7 月間：中華商銀提款3 萬元，現金卡3 萬元
    ，共計6 萬元。93年8 月間：中華商銀提款2.6 萬元，現
    金卡4 萬元，共計6 萬6 千元。93年9 月間：台新銀行現
    金卡2 萬元，中國信託現金卡6,106 元，共計26,106元。
    93年10月間：中華商銀提款2 萬元，台新銀行現金卡2 萬 9
    千元，中國信託現金卡(G)5千元，共計5 萬4 千元。93年
    11月間：中華商銀提款2 萬元，台新銀行現金卡2 萬元，中
    國信託現金卡20,100元，現金卡(G)5千元，共計65,100元。
    93年12月間：中華商銀提款1 萬元，台新銀行現金卡1 萬
    元，大眾銀行信貸16萬元，中國信託現金卡10,100元，共計
    190,100 元。94年2 月間：中華商銀提款6 萬元，台新銀
    行現金卡2 萬元，中國信託現金卡20,100，現金卡(G)28,20
    0 元，共計128,300 元。94年3 月間：中華商銀提款4 萬
    元，台新銀行現金卡2 萬元，共計6 萬元。94年4 月間：
    中華商銀提款2 萬元，台新銀行現金卡3 萬元，共計5 萬元
    。94年5 月間：中華商銀提款5 萬元，共計5 萬元。94
    年6 月間：中華商銀提款4 萬元，台新銀行現金卡6 萬元，
    中國信託現金卡(G)6,100元，共計106,100 元。94年08月
    間：中華商銀提款8 千元，中國信託現金卡39,524元，通信
    貸款697,284 元（84期，每期8,301 元），共計744,808 元
    。94年9 月間：中國信託現金卡20,206元。94年11月16
    日國泰世華餘額代償92,585元。94年12月間：中國信託現
    金卡(G)2萬元。95年1 月間中國信託現金卡(G)5萬元。
    95年3 、4 月間：中華商銀提款6 、2 萬元，更於93年11
    月17日、94年6 月27日於東森得易購股份有限公司分別購買
    6,480 元之DigiLife天王星數位攝影機、2,780 元之杉梵招
    財得福天眼珠手鍊組等情，可知相對人每月提款少則2 、 3
    萬元，多則6 、7 萬元，再與相對人自營「迪化街紅麵線」
    月淨收入約4 萬元相加，相對人每月資金至少有6 至10餘萬
    元，然相對人於本院審理時到庭自承於該時其子女係就讀公
    立國小、國中，每月必要支出費用如本院97年度消債清字第
    13號卷附之財產及收入狀況說明書所載（見該卷第9 頁），
    而依該說明書其上所載支出費用扣除房租每月2,500 元、水
    電費834 元、交通費250 元（因已包括在行政院主計處歷年
    每人每月最低生活費在內）、教育費594 元（因已包括在扶
    養子女費用在內）外，相對人於該時每月支出必要費用為24
    ,403元（計算式：9,509 ＋499 ＋130 ＋(4,755×3)＝24,4
    03），則以相對人於該時之收入，於支付上開每月必要費用
    後，仍綽綽有餘，而無舉債之必要，豈知相對人仍為上開提
    款之舉，更為上開分期購物之消費，則以相對人一家5 口而
    言，所消費金額以雲林縣斗南鎮地區而論，要難認無奢侈浪
    費之情。是綜上各開情節，足認相對人所為借款已逾越其可
    支配之所得及還款能力，僅是先行花費而無詳實之償還計畫
    ，益徵相對人並未於歷次申貸、代償或預借現金之經驗中，
    學習控制消費，以致迅速累積債務，已難謂相對人之行為非
    奢侈及浪費。況相對人迄未舉證證明上揭債務均屬相對人之
    日常生活必要支出，自不得認上揭債務係因相對人之日常生
    活必要支出而產生。
  (三)雖相對人再陳稱其借款係為支付前與配偶林志誠共同經營迪
    化街紅麵線之經營周轉所需等語，然相對人就此情節迄未能
    舉證以實其說，已難謂合，復參酌相對人前於本院97年度消
    債清字第13號清算事件自承其經營迪化街紅麵線每月淨利為
    4 萬元之情，且於93年度申報共9 個月營業、營業額561,60
    0 元；94年度共12個月營業、營業額748,800 元；95年度共
    12個月營業、營業額748,800 元；96年度共9 個月營業、營
    業額561,600 元等各情，亦有相對人於該清算事件中提出財
    政部臺灣省中區國稅局雲林縣分局營業稅繳納證明為證，足
    見相對人經營迪化街紅麵於93年3 月起至96年9 月止，每月
    營業額為62,400元，經營情況穩定，別無相對人所稱係為迪
    化街紅麵線之經營周轉所需始借貸上開款項之情，是相對人
    上開所言，核與事實有違，自難認相對人所欠款項係因經營
    周轉所需、借新還舊以維信用而生。縱認相對人所稱其所欠
    款項係因舊房東收回房屋自住，為經營迪化街紅麵線所需，
    才另支出70~80 萬元在隔壁大成路34號上搭蓋鐵皮屋之情為
    真，然相對人未考量其自身之經濟能力，及所經營迪化街紅
    麵線之營收狀況，與日後履行債務之清償能力，即貿然借款
    ，其財務之操作，遠逾其收入及經濟狀況，顯係將自身承擔
    債務之風險全部轉嫁由債權人承擔，則揆諸上開說明，要難
    謂相對人上開之舉非投機之行為。
五、綜上所述，相對人未考量其經濟能力，及日後履行債務之清
    償能力，其所為貸款及預借現金之金額與其收入顯不相當，
    堪認相對人確有因浪費或其他投機行為致負擔過重之債務，
    而生開始清算之原因，抗告人等債權人亦具狀表示反對相對
    人受免責之裁定，則依首揭規定及說明，應為不免責之裁定
    。職故，原審未察而裁定相對人應予免責，容有違誤，抗告
    意旨執以指摘原裁定不當，求予廢棄另為裁定，為有理由，
    應予准許。爰依法廢棄原裁定，並自為相對人不免責之諭知
    。末按法院為不免責或撤銷免責之裁定確定後，債務人繼續
    清償債務，而各普通債權人受償額均達其債權額之百分之二
    十以上者，法院得依債務人之聲請裁定免責，消費者債務清
    理條例第142 條定有明文。本件雖經本院為不免責之裁定，
    然相對人如仍繼續清償債務，而各普通債權人受償額均達其
    債權額之20% 以上者，相對人仍得據此為由再向本院聲請裁
    定免責，附此敘明。
六、據上論結，本件抗告為有理由，依消費者債務清理條例第11
    條第2 項、第15條，民事訴訟法第492 條前段、第495 條之
    1 第1 項、第450 條、第95條、第78條，裁定如主文。
中    華    民    國  100     年    10    月    21    日
                  民事第二庭  審判長法  官  黃一馨
                                    法  官  楊昱辰
                                    法  官  陳秋如
上為正本係照原本作成。
本裁定不得抗告。
中    華    民    國  100     年    10    月    21    日
                                    書記官  官佳慧